臺灣高等法院臺南分院刑事判決　　　　　　九十一年度上易字第一一七七號　 Ｃ
　　　上　訴　人　臺灣嘉義地方法院檢察署檢察官
　　　被　　　告　乙　○　○
右上訴人因被告侵占案件，不服臺灣嘉義地方法院九十一年度易字第四七九號中華民
國九十一年九月十八日第一審判決（起訴案號：臺灣嘉義地方法院檢察署九十一年度
偵緝字第二八二號），提起上訴，本院判決如左：
      主      文
上訴駁回。
      理      由
一、聲請簡易判決處刑意旨略以：乙○○自八十九年十一月十六日起至九十年五月三
    日止，任智豐圖書股份有限公司（下稱智豐公司）業務主任，向客戶收取貨款並
    非其所經辦之業務，然因己身財務困難，竟意圖為自己不法之所有，並基於概括
    之犯意，於九十年三月間，連續向智豐公司客戶「十大」、「小太陽」、「鴻儒
    」及「領域」等租書店收取共計新臺幣（下同）十萬一千二百二十一元之貨款，
    並以變易持有為所有之意思悉數侵占入己等語，因認被告涉犯刑法第三百三十五
    條第一項侵占罪嫌云云。
二、按刑法上之侵占罪，以侵占自己持有他人之物為前提，換言之，必行為人基於法
    令、契約或法律行為以外之「適法」行為等原因而持有他人之物，於持有狀態繼
    續中，易持有為所有之意思始可成罪，因此，行為人初未適法持有該他人之物，
    其取得持有，係出於不法所有之原因，例如竊盜、詐欺或強盜等，即應逕依各該
    罪名論處，無論以侵占罪之餘地（最高法院八十四年度台上字第一八七五號、八
    十六年度台上字第七０五一號判決參照）。
三、簡易判決處刑意旨認被告涉犯刑法第三百三十五條第一項侵占罪嫌，無非以被告
    於偵查中之自白，與告訴人智豐公司所指訴及提出協議書一份與本票二紙，為其
    所憑論據。訊據被告固坦承任職智豐公司業務主任，曾私自向客戶收取貨款，復
    花用一空等事實，惟稱：伊並無收取該公司款項權限云云。
四、經查被告前自八十九年十一月十六日起至九十年五月三日止，任職智豐公司業務
    主任，明知向客戶收取貨款非在其經辦業務範圍，然因己身財務困難，竟於九十
    年三月間，私自向智豐公司客戶「十大」、「小太陽」、「鴻儒」及「領域」等
    租書店收取共計十萬一千二百二十一元之貨款，旋挪為私用等情，迭據被告於偵
    查及審理時坦承不諱（詳九十一年度偵緝字第二八二號卷第五頁及其反面訊問筆
    錄，原審卷第二三、二四頁），核與告訴人偵查中所陳受害情節要屬相符（詳九
    十一年度發查字第三七七號卷第十五、十六頁），復有被告自書坦承上情且交付
    智豐公司收執之協議書一份與本票二紙在卷可參（詳前開偵查卷第五頁至第七頁
    ）。惟被告並無為智豐公司向客戶收取貨款權限，除據被告於原審自陳無訛外（
    詳原審卷第二四頁），告訴人之代表人甲○○於偵查中亦稱：「（被告有負責收
    款？）沒有，一般都是外務去收貨款，但被告卻自己去向客戶收款。．．在九十
    年三月十五日發現，我們會計發現部分客戶的款項未收，經向客戶查詢才知道貨
    款是被告收走。」「（被告以前曾否代替外務去收貨款？）沒有。因他是主任，
    所以他去收貨款，客戶認為沒問題才會讓他收。」（詳前開偵查卷十五頁反面至
    第十六頁訊問筆錄）。準此被告自始並無為告訴人收取貨款之權限，竟私自向客
    戶佯稱有權收取，致客戶誤認進而交付財物，核其持有他人財物之初，顯係基於
    施用詐術之不法原因，而非基於公司之契約或客戶之委託，依首開說明，本件即
    無論以侵占罪責之餘地。
五、末按刑法詐欺罪與侵占罪，雖同屬侵害財產法益之犯罪，然侵占罪係以行為人先
    持有他人之物，嗣變易其原來之持有意思而為不法所有之意思，予以侵占為構成
    要件，而詐欺罪係以行為人原未持有他人之物，因意圖不法所有，施用詐術手段
    使人陷於錯誤而交付財物為構成要件，兩者在行為人犯罪過程中，何時起意犯罪
    及其犯罪之方法均有差異，其社會基本事實難謂具有同一性。本案檢察官僅就侵
    占事實聲請簡易判決處刑，本院審理結果認為並不成立侵占罪，自應就聲請簡易
    判決處刑之侵占部分為無罪判決之諭知。被告行為雖另涉詐欺罪嫌，亦應由檢察
    官另行起訴或聲請簡易判決處刑，法院始得加以裁判。苟就未經聲請簡易判決處
    刑之詐欺事實，逕行變更起訴法條，論處被告詐欺罪刑，當屬未受請求之事項予
    以判決之違背法令，附此敘明（最高法院八十六年度台非字第三四三號判決參照
    ）。
六、綜上所述，被告乙○○所辯，殆與事實相符，堪予採信，核其所為，應屬詐欺取
    財範疇，此外復查無其他積極證據得認被告確有如聲請簡易判決處刑意旨所指之
    侵占罪行，被告被訴侵占罪嫌，尚屬不能證明，原審因予諭知無罪，經核於法並
    無不合，檢察官上訴意旨，仍執前詞認被告所為係犯侵占罪，且與詐欺罪基本社
    會事實相同，指摘原判決不當，並聲請法院變更起訴法條逕為判決，為無理由，
    應予駁回。
據上論斷，應依刑事訴訟法第三百六十八條，判決如主文。
本案經檢察官廖椿堅到庭執行職務。
中    華    民    國      九十一      年      十一      月    二十六    日
      臺灣高等法院臺南分院刑事第一庭
                                      審判長法官  茆    臺    雲
                                            法官  蔡    長    林
                                            法官  李    文    福
右正本證明與原本無異。
不得上訴。
                                      法院書記官  李    良    倩
中    華    民    國      九十一      年      十一      月    二十七    日
